【裁判字號】    94,訴,1896
【裁判日期】    950829
【裁判案由】    分配表異議之訴
【裁判全文】
臺灣臺中地方法院民事判決  94年度訴字第1896號
    原      告  東勢王朝一期社區都市更新會委員會
    法定代理人  丁○○
    訴訟代理人  詹文凱律師
    被      告  合作金庫商業銀行股份有限公司
    法定代理人
    訴訟代理人  己○○
                甲○○
                丙○○
    被      告  戊○○
上列當事人間分配表異議之訴事件，本院於民國95年8月22日言
詞辯論終結，判決如下：
    主      文
原告之訴駁回。
訴訟費用由原告負擔。
    事實及理由
甲、程序方面
壹、按言詞辯論期日，當事人之一造不到場者，得依到場當事人
    之聲請，由其一造辯論而為判決，民事訴訟法第385條第1項
    前段定有明文。查被告戊○○經合法通知，而未於言詞辯論
    期日到場，且核無民事訴訟法第386條各款所列情形，爰依
    原告之聲請，由其一造辯論而為判決。
貳、次按法定代理人死亡或其代理權消滅者，訴訟程序在有法定
    代理人承受其訴訟以前當人停止，惟有訴訟代理人者不適用
    之；承受訴訟人，於得為承受時，應即為承受之聲明，民事
    訴訟法第170條、第173條、第175條第1項分別定有明文。查
    被告合作金庫商業銀行股份有限公司（更名前為合作金庫銀
    行股份有限公司，以下簡稱為合庫公司）之原法定代理人已
    卸任，由乙○○繼任，並由被告與其法定代理人乙○○具狀
    聲明承受訴訟，有其所提出之民事聲明承受訴訟狀、行政院
    金融監督管理委員會民國（下同）95年5月10日金管銀（二
    ）字第09500204550號函在卷可證，經核與前開規定相符，
    自應准其承受訴訟。
乙、實體方面
壹、原告主張：一、緣被告合庫公司對被告戊○○之財產聲請強
    制執行事件中，執行法院原於94年7月4日製作分配表，記載
    原告得先自執行扣押款中領取被告戊○○應負擔之更新費用
    及捐贈款新台幣（下同）792,732元。嗣經被告合庫公司提
    出異議後，執行法院竟變更原分配表，於94年7月22日另行
    製作分配表，致原告無法領得任何分配款項。二、原告即表
    示異議，其理由為（一）原告提存款項不應為強制執行標的
    。因原告曾以被告戊○○為受取人為清償提存，當時並記載
    於受取人給付相關之費用及捐贈後，始得受取提存物。受取
    人如欲受取提存物依提存法第17條之規定，須向原告取得清
    償或免除證明，否則受取條件未成就，自不得受取。系爭提
    存物並未符合前開受取條件，自不應受強制執行。執行法院
    雖為扣押，然性質上係代債務人即被告戊○○領取提存款，
    故執行法院94年7月4日之分配表註明原告應領款項為動支扣
    款之條件，實屬正確；其後變更之分配表，顯有誤解。（二
    ）被告合庫公司雖主張被告戊○○為參與協議合建或價構而
    不須負擔更新費用。然被告戊○○所應負擔者，係基於更新
    會之章程及決議，並經其承諾，自屬有效債務。被告合庫公
    司對94年7月4日之分配表異議本無理由，執行法院變更分配
    表亦有錯誤。三、爰提起本件訴訟，請求更正分配表等語。
    並聲明：（一）請撤銷本院94年度執字第1936號強制執行事
    件中於94年7月22日作成之分配表，改依同年7月4日作成之
    分配表分配。（二）訴訟費用由被告負擔。
貳、被告方面
一、被告合庫公司以：（一）原告主張依提存法第17條之規定，
    被告戊○○應受領之提存款不應為強制執行標的，則原告應
    依強制執行法第12條聲明異議或同法第15條提起第三人異議
    之訴以求救濟，而不得依強制執行法第41條之規定提起分配
    表異議之訴。況執行法院執行受取人即被告戊○○對提存所
    之領取提存款債權，亦無不當。該提存款為系爭抵押物滅失
    而得受之賠償金，被告合庫公司為首順位抵押權人，依民法
    第881條規定，即享有優先受償權。（二）就系爭強制執行
    程序，原告並非依法律規定得優先於一般債權而受清償之優
    先受償人，其主張優先受償，自屬無據。且原告主張受提存
    者之費用分擔方式係經更新會之章程規定並經決議，亦不具
    排除民法物權優先受償規定之效力。（三）原告所主張被告
    戊○○應負擔之更新費用及捐贈款，亦非屬共益費用，不應
    列入執行費用受償，故原告之訴無理由等語，資為抗辯。並
    聲明：（一）原告之訴駁回。（二）訴訟費用由原告負擔。
二、被告戊○○則未於言詞辯論期日到場，亦未提出書狀為聲明
    或陳述。
參、得心證之理由
一、查被告戊○○所有坐落台中縣東勢鎮○○段第1090、1090之
    1、1090之2、1090之4與同鎮○○段第120地號土地（權利範
    圍均為9,000分之34），因辦理都市更新，然被告戊○○不
    願參與分配，依都市更新條例第31條第1項規定應發給現金
    補償2,040,051元，原告遂以前開土地設定9,000,000元之最
    高限額抵押權（抵押權人為被告合庫公司），且被告戊○○
    未於發放期間領取前開2,040,051元，而辦理提存，並於提
    存書註明提存物受取人即被告戊○○應提出抵押權人即被告
    合庫公司同意其領取之文件及已清償原告於更新程序中費用
    分攤部分之文件，此有提存書、國庫存款收款書、台中縣政
    府函、土地登記謄本附於本院93年度存字第3413號卷可證，
    並經本院調取該卷核閱無誤，自堪信為真實。次查被告戊○
    ○之債權人即訴外人華南商業銀行股份有限公司（以下簡稱
    為華南公司），於94年1月6日聲請對被告戊○○之財產強制
    執行，而經本院民事執行處以94年度執字第1936號返還借款
    強制執行事件受理，並於94年1月14日核發執行命令，禁止
    被告戊○○收取其對本院提存所前開93年度存字第3413號之
    提存款債權或為其他處分，第三人即本院提存所亦不得對被
    告戊○○清償，經本院提存所於94年1月19日收受該執行命
    令；被告合庫公司則於94年4月26日，持本院91年度執六字
    第15473號債權憑證（即本院91年度促字第3797號、91年度
    促字第3798號支付命令與確定證明書）及他項權利證明書、
    抵押權設定契約書為執行名義，聲請對被告戊○○之財產併
    案強制執行並行使系爭抵押權（其中1筆債權為100萬元及其
    利息、違約金，另1筆債權為650萬元及其利息、違約金），
    經本院民事執行處以94年度執字第18220號清償債務強制執
    行事件受理，並於同年5月5日併入前開94年度執字第1936號
    案辦理；本件原告則於94年5月12日具狀陳報被告戊○○應
    負擔之更新費用及捐贈款792,732元，尚未給付與原告，且
    執行法院欲扣押系爭提存物應依前開提存條件，但本件原告
    並非主張參與分配；本院民事執行處於94年6月13日，函請
    第三人即本院提存所檢送前開扣押款以供分配，而經本院提
    存所於94年6月17日函覆並通知本院會計室，於94年6月27日
    轉付2,044,374元（除前開2,040,051元外，另有利息4,323
    元）；旋經本院民事執行處製作94年6月29日分配表（寄發
    予兩造之分配表註明為94年7月4日），將本件原告前開792,
    732元債權列為執行費優先受償，而本件被告合庫公司分配
    金額僅為1,194,042元，不足額為9,765,821元，並通知於94
    年7月21日下午2時30分實行分配；被告合庫公司隨即於94年
    7月19日以其係第1順位抵押權人應優先於原告前開792,732
    元之債權，而具狀聲明異議；本院民事執行處遂以原告前開
    債權不得排除民法物權規定，於94年7月22日更正分配表，
    未將原告前開792,732元之債權列入分配，而被告合庫公司
    前開2筆債權則分別列為次序3、4之第1順位抵押權受償（第
    1、2順位分別為執行費與假扣押執行費），分配金額則為1,
    968,774元，不足額為8,973,089元；本件兩造均於94年7月2
    9日收受前開更正分配表，原告則於94年8月2日，以其前開
    債權為動支系爭提存款之條件，且被告合庫公司之抵押權效
    力不及於系爭扣押款，而具狀聲明異議；被告合庫公司於94
    年8月5日本院民事執行處調查時表示不同意原告前開異議內
    容，且不同意再更正分配表；後經本院民事執行處於94年8
    月5日，通知原告自94年8月4日起10內提起分配表異議之訴
    ，原告則於94年8月9日收受該通知函，並於94年8月15日提
    起本件分配表異議之訴，此有原告所提本院民事執行處強制
    執行金額計算書分配表在卷可證，另經調取本院94年度執字
    第1936、18220號執行卷，核閱無誤，自堪信為真實。
二、按債權人或債務人對於分配表所載各債權人之債權或分配金
    額有不同意者，應於分配期日1日前，向執行法院提出書狀
    ，聲明異議；異議未終結者，為異議之債權人或債務人，得
    向執行法院對為反對陳述之債權人或債務人提起分配表異議
    之訴，強制執行法第39條第1項、第41條第1項前段分別定有
    明文。查：
（一）抵押權因滅失得受之賠償金，應按各抵押權人之順序分配
      之，民法第881條但書著有明文。而前開賠償金，未設任
      何限制，故抵押權人因抵押物毀損或滅失所得受之賠償金
      ，無論係由契約或法律規定而生，均應為抵押權效力所及
      。另參酌實施權利變換未受土地及建物分配者，或不願參
      與分配者，其原設定抵押權之權利價值，由實施者在不超
      過原建物所有權人應得補償之數額內，代為清償，都市更
      新條例第40條第2項著有規定，足認依都市更新條例規定
      應發給之現金補償，亦為抵押權效力所及。則被告合庫公
      司前開抵押權之效力應及於系爭扣押款2,040,051元及其
      法定利息4,323元，應可認定。至原告雖另主張被告合庫
      公司前開抵押權之標的物並非系爭5筆土地，而係另1筆土
      地云云，然因與前開事證不符，自不可取。
（二）物權，除民法或其他法律有規定外，不得創設，民法第75
      7條亦有規定。則原告對被告戊○○前開792,732元債權縱
      屬存在，然法律既未規定其具物權效力甚而優先於被告合
      庫公司前開抵押權，則本院民事執行處以原告前開債權不
      得排除民法物權規定，於94年7月22日更正分配表，未將
      原告前開792,732元之債權列入分配，而被告合庫公司前
      開2筆債權則分別列為次序3、4之第1順位抵押權受償，自
      無不合。
（三）因強制執行所得之金額，如有多數債權人參與分配時，執
      行法院應作成分配表；而他債權人參與分配者，如不經拍
      賣或變賣者，應於當次分配表作成之日1日前，以書狀聲
      明之；逾前項期間聲明參與分配者，僅得就前項債權人受
      償餘額而受清償，強制執行法第31條、第32條分別著有規
      定。然本件原告具狀陳報並非主張參與分配，業如前述；
      則原告既非系爭強制執行事件之聲請強制執行或聲明參與
      分配之債權人，則本院民事執行處前開更正後之分配表未
      將其列為分配之債權人，自無不合。原告嗣於本院95年8
      月22日言詞辯論時，始主張其當時向執行法院聲明異議，
      即表示參與分配云云，然與前開事證不符，亦不可取。
（四）況分配表異議之訴之被告，則為對聲明異議之債權人或債
      務人，就其變更分配表之意見，表示反對陳述或不同意之
      人，被告戊○○就系爭變更分配表，並未表示反對陳述或
      不同意，則原告將其列為本件分配表異議之訴之被告，亦
      無理由。
（五）故原告並非系爭強制執行事件之債權人，且原告迄未舉證
      證明有前開法條所規定之分配表異議之訴之事由，則原告
      之請求，自屬無據。
三、復按債務人對於第三人之金錢債權，不必執行時業已存在，
    將來可發生之債權、附有條件尚未成就、附有期限尚未屆至
    ，或債務人尚須為對待給付者，亦均可供強制執行。查系爭
    提存款縱係附條件或期限，然依前開說明，並非不可供強制
    執行。況系爭提存款得否供強制執行，乃屬本件原告得否對
    執行法院執行行為聲明異議之事由，並非系爭分配表異議之
    訴之事由，故原告以系爭提存款附條件為由，而提起本件分
    配表異議之訴，自屬無據。
四、綜上所述，原告前開主張均不可取，被告之抗辯則屬可取，
    原告請求撤銷本院94年度執字第1936號強制執行事件中於94
    年7月22日作成之分配表，改依同年7月4日作成之分配表分
    配，為無理由，應予駁回。
五、本件事證已臻明確，兩造所為之其他主張，陳述並所提之證
    據，經審酌後，認均與本件之結論無礙，不再一一論述，併
    予敘明。
丙、訴訟費用負擔之依據：民事訴訟法第78條。
中    華    民    國     95    年    8    月    29    日
                  民事第三庭    法  官  陳卿和
正本係照原本作成。
如對本判決上訴，須於判決送達後20日內向本院提出上訴狀。
中    華    民    國     95    年    8    月    29    日
                                書記官  葉泰濃


司法院資訊處製作；財團法人民間司法改革基金會備份。
